【裁判字號】    99,訴,61
【裁判日期】    990429
【裁判案由】    管理外匯條例
【裁判全文】
臺北高等行政法院判決
                                        99年度訴字第61號
                                      99年4月8日辯論終結
原      告  甲○○
訴訟代理人  周崇賢  律師
被      告  財政部臺北關稅局
代  表  人  乙○○（局長）
訴訟代理人  戊○○
            丁○○
            丙○○
上列當事人間管理外匯條例事件，原告不服財政部中華民國98年
11月10日台財訴字第09800533630 號訴願決定，提起行政訴訟，
本院判決如下：
    主  文
原告之訴駁回。
訴訟費用由原告負擔。
    事實及理由
一、程序事項：
    原告起訴時，被告之代表人為饒平，嗣變更為乙○○，並由
    乙○○承受訴訟，有其提出之聲明承受訴訟狀附卷可稽，核
    無不合，應予准許。
二、事實概要：
    原告於98年6 月5 日22時10分許，搭乘國泰航空公司第
    CX-468次班機自香港入境，經被告執檢關員與內政部警政署
    航空警察局安全檢查隊人員（下稱安檢人員）於X 光檢查儀
    判讀所攜帶之托運行李異常，乃予以注檢跟監，嗣原告選擇
    由第6 號綠線（免申報）檯通關時，即改移至第9 號紅線（
    應申報）檯查驗，於原告所托運行李底部夾層內中，查獲未
    據任何申報之美金現鈔計86,020元，經審理違章成立，除依
    規定發還美金10,000元外，其餘未依規定申報部分美金
    76,020元，依管理外匯條例第24條第3 項之規定，處分沒入
    。原告不服，提起訴願，亦遭駁回，遂向本院提起本件行政
    訴訟。
二、兩造聲明：
    (一)原告聲明：
      1.訴願決定及原處分均撤銷。
      2.訴訟費用由被告負擔。
    (二)被告聲明：
      1.駁回原告之訴。
      2.訴訟費用由原告負擔。
三、原告主張：
    (一)按行政行為應受法律及一般法律原則之拘束，行政程序法
      第4 條定有明文。違法搜索、拘禁或扣押程序取得之證據
      ，法院不得作為判斷之依據，係在正當法律程序下形成之
      一種證據排除原則；同時依前述違法程序而直接或間接獲
      得之其他證據，不論其真實性如何，亦應一併排除，此即
      美國法上之「毒樹果實原則」（1920A.D.Silverthrone
      Lumber Co,vs.U.S. 案），於本件允宜考量其適用餘地。
      經查，本件原處分依據被告扣押貨物運輸工具收據及搜索
      筆錄所載：「上述貨物運輸工具涉嫌違反海關緝私條例第
      17、18條規定應予扣押。」及「依海關緝私條例第10、11
      及14條規定執行勘驗、搜索並作成筆錄。」，本件搜索、
      扣押之程序實不合法，說明如下：
      1.海關緝私條例以私運貨物進出口之查緝，為適用對象（
        第1 條），雖尚有對運輸工具查緝、扣押之規定（第8
        條、第18條），但對於旅客攜帶外幣進出通商口岸，並
        無明文限制。海關有正當理由認為違反該本條例情事業
        已發生者，得勘驗、搜索關係場所（第10條第1 項）；
        本件勘驗、搜索並非對「關係場所」為之，而是直接對
        原告「托運行李」進行勘驗、搜索，故知被告所為之勘
        驗、搜索行為，均屬違法。海關查獲貨物認有該本條例
        之規定者，應予扣押（第17條第1 項），惟原告攜帶的
        是「外幣」而非「貨物」，故被告所為之扣押行為，亦
        屬非法。
      2.被告以入境旅客攜帶行李物品報驗稅放辦法第7 條規定
        為扣押處分之依據，惟海關緝私條例係以私運貨物進出
        口為查緝目的，前已言之；且不能以命令規範之層級，
        指向應適用之法律，遂使牽涉人民財產權之事項，應以
        法律規定之意旨，受到不當聯結之扭曲。況且該條例第
        9 條雖有「海關因緝私必要，得對於盡出口貨物、通運
        貨物、轉運貨物、保稅貨物、郵包、行李、運輸工具、
        存放貨物之倉庫與場所及在場之關係人，實施檢查」之
        規定，如以其中之「行李」而論，仍應以有無私運貨物
        進出口為查緝對象，如擴張解釋及於違反管理外匯條例
        之事項亦在海關緝私之列，實有法律包攝適用之錯誤。
      3.至於「財政部台北關稅局詢問筆錄」，乃基於上述違法
        程序直接或間接獲得之證據，不論其真實性如何，亦應
        一併排除。
      4.是以，本件據以實施搜索、扣押之行為及所做成之詢問
        筆錄既屬違法，所為之處分自難謂為合法云云。
    (二)提出本件原處分書、訴願決定書及、扣押收據及搜索筆錄
      等件影本為證。
四、被告主張：
    (一)按管理外匯條例第11條規定：「旅客或隨交通工具服務之
      人員，攜帶外幣出入國境者，應報明海關登記；…。」；
      復按入境旅客攜帶行李物品報驗稅放辦法第7 條規定：「
      …入境旅客攜帶管制或限制輸入之行李物品，或有下列情
      形之一者，應填報中華民國海關申報單向海關申報，並經
      紅線檯查驗通關：…二、攜帶外幣現鈔總值逾等值美幣1
      萬元者。…經由綠線檯通關之旅客，海關認為必要時得予
      檢查，…匿不申報或規避檢查者，依海關緝私條例或其他
      法律相關規定辦理。」；又依據海關緝私條例第9 條規定
      ：「海關因緝私必要，得對於進口貨物…、行李、…及在
      場之關係人，實施檢查。」。準此，旅客出入國境攜帶外
      幣超過等值10,000美元者，均應向「海關」申報，且財政
      部關稅總局及被告網站（鈞院卷第42頁以下，附件1 ）上
      均已清楚載明外，並於出、入境大廳亦有「中華民國入出
      境旅客通關須知」（鈞院卷第47頁以下，附件2 ）可供旅
      客索取，並於機場出境大廳海關服務檯旁及入境行李提領
      轉盤、行李檢查檯前，均有明顯看板揭示相關規定公告周
      知，有告示牌公告照片數張可證（鈞院卷第51頁以下，附
      件3 ），被告已善盡宣導及公告周知之能事。另查原告於
      98年2 月3 日至6 月5 日期間，出入國境共計21次，有旅
      客入出境紀錄查詢清單（鈞院卷第60頁以下，附件4 ）可
      稽，理應對上開規定知之甚稔，卻於是日入境時，將所攜
      帶超額美幣現鈔藏匿於托運行李之夾層內，且逕擇由綠線
      （免申報）檯通關，對於所攜帶之超額外幣未依規定據實
      申報，其違反法律上應作為義務，至為明確；又依管理外
      匯條例第3 條規定：「管理外匯之行政主管機關為財政部
      ，掌理外匯業務機關為中央銀行。」，被告機關隸屬財政
      部，為執行政府實施外匯管理，爰依管理外匯條例第24條
      第3 項規定依法論處，並無不合，原告所稱海關緝私條例
      並無扣押外幣云云，顯係誤解法令規定，核不足採。
    (二)原告稱被告製作之詢問筆錄，乃基於…違法程序直接或間
      接獲得之證據，不論其真實性如何，亦應一併排除云云。
      經查，本件所為「搜索」及「扣押」均屬適法有據，又原
      告於海關檢查過程中，並無疑異，均配合良好，亦坦承上
      開違法事實，被告制作「台北關稅局扣押貨物收據及搜索
      筆錄」（原處分卷2 附件1 ）及「財政部台北關稅局詢問
      筆錄」（原處分卷2 附件2 ），並無違誤；依法論處，核
      屬允當等語。
五、前揭事實概要所載各情，為兩造所不爭，且有上開各該文件
    、原處分及訴願決定書等件影本附原處分卷及訴願機關卷可
    稽。茲依前述兩造主張之意旨，就下列各點敘明判決之理由
    。
六、原告涉有攜帶系爭美金現鈔入境，未依規定報明海關登記之
    違章情事：
    (一)按「出境之本國人及外國人，每人攜帶外幣總值之限額，
      由財政部以命令定之。」；「旅客或隨交通工具服務之人
      員，攜帶外幣出入國境者，應報明海關登記；其有關辦法
      ，由財政部會同中央銀行定之。」；「攜帶外幣出境超過
      依第9 條規定所定之限額者，其超過部分沒入之。攜帶外
      幣出入國境，不依第11條規定報明登記者，沒入之；申報
      不實者，其超過申報部分沒入之。」，管理外匯條例第9
      條、第11條及第24條第2 、3 項各定有明文。又「旅客或
      隨交通工具服務之人員，攜帶外幣出、入國境超過等值1
      萬美元者，應報明海關登記。」，財政部92年3 月21日台
      財融(五)字第0925000075號令釋在案，即本國人或外國人攜
      帶外幣出入境之總值雖未限定，惟所攜帶之外幣超過等值
      1 萬美元者，仍應報明海關登記。且「…入境旅客攜帶管
      制或限制輸入之行李物品，或有下列情形之一者，應填報
      中華民國海關申報單向海關申報，並經紅線檯查驗通關：
      …二、攜帶外幣現鈔總值逾等值美幣1 萬元者。…經由綠
      線檯通關之旅客，海關認為必要時得予檢查，…如經查獲
      …違反其他法律規定匿不申報或規避檢查者，依海關緝私
      條例或其他法律相關規定辦理。」，入境旅客攜帶行李物
      品報驗稅放辦法第7 條設有規定。
    (二)本件原告於98年6 月5 日22時10分許，搭乘國泰航空公司
      第CX-468次班機自香港入境，經被告執檢關員與安檢人員
      於X 光檢查儀判讀所攜帶之托運行李異常，乃予以注檢跟
      監，嗣原告選擇由第6 號綠線（免申報）檯通關時，即改
      移至第9 號紅線（應申報）檯查驗，於原告所托運行李底
      部夾層內中，查獲未據任何申報之美金現鈔計86,020元（
      超過等值1 萬美元），因認原告涉有攜帶系爭美金現鈔入
      境，未依規定報明海關登記之違章情事，核無不合。
    (三)原告主張其所攜帶者為外幣而非貨物，被告所為之搜索扣
      押行為應屬非法，基於違法程序所製作之詢問筆錄亦應排
      除云云。按「海關對於進口、出口及轉口『貨物』，得依
      職權或申請，施以查驗或免驗；必要時並得提取貨樣，其
      提取以在鑑定技術上所需之數量為限。」；「前項查驗、
      取樣之方式、時間、地點及免驗品目範圍，由財政部定之
      。」；「下列各款進口『貨物』，免稅：…十四、旅客攜
      帶之自用行李、物品。」；「第1 項…第14款…所定之免
      稅範圍、品目、數量、限額、通關程序及應遵行事項之辦
      法，由財政部定之。」，關稅法第23條第1 項、第2 項，
      第49條第1 項第14款、第3 項定有明文。又「本辦法依關
      稅法第23條第2 項及第49條第3 項規定訂定之。」，入境
      旅客攜帶行李物品報驗稅放辦法第1 條設有規定。而同辦
      法第7 條規定：「…入境旅客攜帶管制或限制輸入之行李
      物品，或有下列情形之一者，應填報中華民國海關申報單
      向海關申報，並經紅線檯查驗通關：…二、攜帶外幣現鈔
      總值逾等值美幣1 萬元者。…經由綠線檯通關之旅客，海
      關認為必要時得予檢查，…如經查獲…違反其他法律規定
      匿不申報或規避檢查者，依海關緝私條例或其他法律相關
      規定辦理。」。且海關緝私條例第9 條亦規定：「海關因
      緝私必要，得對於進出口貨物、通運貨物、轉運貨物、保
      稅貨物、郵包、行李、運輸工具、存放貨物之倉庫與場所
      及在場之關係人，實施檢查。」。是依前揭規定可知，旅
      客所攜帶之行李物品（包括外幣），均屬「貨物」之範圍
      ，原告所稱其所攜帶者係外幣而非貨物云云，係自作狹義
      之解釋，核係對於法規之誤解，並不足採。又依前揭規定
      ，經由綠線檯通關之旅客，海關認為必要時得予檢查，本
      件原告攜帶系爭美金現鈔入境，未依規定報明海關登記，
      卻選擇由綠線（免申報）檯通關，被告人員依法實施查驗
      ，於原告所托運行李底部夾層內中，查獲未據任何申報之
      系爭美金現鈔計86,020元（超過等值1 萬美元），所為檢
      查行為，及查獲後之詢問及製作筆錄等行為（原處分卷2
      附件1 、附件2 ），於法並無不合。原告所稱被告所為搜
      索扣押行為應屬非法，基於違法程序所製作之詢問筆錄亦
      應排除云云，亦非可採。
七、被告所為系爭美金現鈔除依規定發還美金10,000元外，其餘
    未依規定申報部分美金76,020元沒入之處分，並無違誤：
    綜上所述，原告涉有攜帶系爭美金現鈔入境，未依規定報明
    海關登記之違章情事。被告除依規定發還美金10,000元外，
    其餘未依規定申報部分美金76,020元，依管理外匯條例第24
    條第3 項之規定，處分沒入（原處分卷1 附件1 ），並無違
    誤。
八、本件事證，已臻明確，兩造其餘攻擊防禦方法，經審酌對於
    本件判決結果並不生影響，爰不予逐一論列，附此敘明。
九、從而，本件被告以原告涉有攜帶系爭美金現鈔入境，未依規
    定報明海關登記之違章行為，所為系爭美金現鈔除依規定發
    還美金10,000元外，其餘未依規定申報部分美金76,020元沒
    入之處分，於法並無違誤。訴願決定遞予維持，亦無不合。
    原告徒執前詞，訴請撤銷，為無理由，應予駁回。
據上論結，本件原告之訴為無理由，依行政訴訟法第98條第1 項
前段，判決如主文。
中    華    民    國    99    年     4    月   29     日
                  臺北高等行政法院第三庭
                            審判長法  官  林樹埔
                                  法  官  林玫君
                                  法  官  蕭忠仁
上為正本係照原本作成。
如不服本判決，應於送達後20日內，向本院提出上訴狀並表明上
訴理由，如於本判決宣示後送達前提起上訴者，應於判決送達後
20日內補提上訴理由書（須按他造人數附繕本）。
中    華    民    國    99    年     4    月   29     日
                                  書記官  蕭純純


司法院資訊處製作；財團法人民間司法改革基金會備份。
